【裁判字號】    92,上訴,27
【裁判日期】    920306
【裁判案由】    違反森林法等
【裁判全文】
臺灣高等法院刑事判決                              九十二年度上訴字第二七號
    上  訴  人  臺灣板橋地方法院檢察署檢察官
    被      告  丙○○
                丁○○
                戊○○
                己○○
右上訴人因被告違反森林法等案件，不服臺灣板橋地方法院九十一年度訴字第一三六
三號，中華民國九十一年十一月二十八日第一審判決（起訴案號：臺灣板橋地方法院
檢察署九十一年度偵字第五五０四號，暨移
，提起上訴，本院判決如左：
    主  文
上訴駁回。
    理  由
一、公訴意旨略以：被告丙○○、丁○○、戊○○及己○○四人係兄弟關係，前曾共
    同向行政院農業委員會林務局新竹林區管理處烏來工作站承租台北縣三峽鎮○○
    段詩朗小段第二三地號之國有林地，地上原建有房舍（早已傾倒）。嗣租約已於
    民國八十九年六月三十日租期屆滿，丙○○等四人並未申請續租。迨九十年十一
    月間，丙○○等四人因欲開發前開林地，即共同意圖為自己不法之利益，自九十
    年十一月十四日起，僱用不知情之挖土機司機，擅自在上址及相鄰之台北縣三峽
    鎮○○段詩朗小段第二○、二二、二二之二地號土地（分別為財政部國有財產局
    管理之國有林地、台灣農林股份有限公司之私有林地、行政院農業委員會林務局
    管理之國有林地上，開挖整地並私闢道路。嗣分別於同年十一月十六日及十九日
    ，為行政院農業委員會林務局新竹林區管理處烏來工作站人員會同警員會勘發現
    ，因認被告丙○○、丁○○、戊○○、己○○四人犯有刑法第三百二十條第二項
    之竊佔罪嫌，及森林法第五十一條第一項之於他人森林或林地內，擅自墾殖或占
    用罪嫌。
二、按犯罪事實，應依證據認定之，無證據不得推定其犯罪事實。又不能證明被告犯
    罪者，應諭知無罪之判決，刑事訴訟法第一百五十四條、第三百零一條第一項分
    別定有明文。又認定不利於被告之事實，需依積極證據，苟積極證據不足為不利
    於被告事實之認定時，即應為有利於被告之認定，更不必有何有利之證據（最高
    法院五十六年度臺上字第八０七號判例參照）。且按在訴訟上用以證明事實之證
    據，須於通常一般之人均不致於有所懷疑，而得確信其為真實之程度者，始得據
    以為有罪之認定，倘其證明尚未達到此一程度，而有合理之懷疑性存在，致使無
    從為有罪之確信時，即應為無罪之判決（最高法院七十六年台上字第四九八六號
    判例意旨參照）。
三、本件公訴人認被告等涉有刑法第三百二十條第二項竊佔罪嫌、森林法第五十一條
    第一項於他人森林或林地內，擅自墾殖或占用罪嫌，無非以證人即行政院農業委
    員會林務局新竹林區管理處烏來工作站人員乙○○、甲○之證詞，及現場會勘鑑
    定報告書、國有森林用地暫准租用契約書、地籍圖、現場照片、土地複丈成果圖
    及土地登記謄本附卷可稽，且依卷附照片及檢察官至現場履勘結果，被告四人私
    闢之道路除供其等先前所承租之土地使用外，並無其他用途，而該處有少許崩塌
    ，但並未造成公共危險，被告四人私闢道路，顯係欲供其承租之前開土地使用等
    證據為主要論據。訊之被告等均堅詞否認有上開犯行，並均辯稱：該地因曾受颱
    風影響造成崩塌，危及居住安全，伊等才共同僱用挖土機在該處設置擋土牆，現
    場原有一條泥土路，因有部分泥土崩塌，該泥土路才會變寬，加以在該處設置擋
    土牆，挖土機經過該泥土路，亦造成泥土路變寬，並非拓寬道路等語。
四、經查：
(一)按山坡地保育利用條例第三十四條第一項之在公有或他人山坡地內擅自墾殖或占
    用罪，與森林法第五十一條第一項之於他人森林內，擅自墾殖或設置工作物罪，
    均為刑法第三百二十條第二項竊佔罪之特別規定，且山坡地保育利用條例第三十
    四條第一項又為森林法第五十一條第一項之特別規定，基於法律競合關係，應擇
    一法則論處，最高法院七十年台上字第四九一號判例、八十六年度台上字第二九
一九號判決均揭明斯旨。準此，山坡地保育條例第三十四條第一項係森林法第五
    十一條第一項之特別規定、森林法第五十一條第一項為刑法第三百二十條第二項
    之特別規定，公訴人移送併辦被告涉嫌違反山坡地保育利用條例部分，與起訴被
    告涉嫌違反森林法、竊佔罪嫌部分，係屬法規競合，本院自得併予審酌。
(二)山坡地保育利用條例第十條規定「在公有或他人山坡地內不得擅自墾殖罪、占用
    或從事同法第九條第一款至第九款之開發、經營、使用」，同法第三十四條第一
    項規定「違反第十條規定者，處六月以上五年以下有期徒刑，得併科新台幣六十
    萬元以下罰金」。因此，山坡地保育利用條例第三十四條第一項之係以「在他人
    或公有山坡地從事墾殖、占用、開發、經營、使用」為構成要件。至於森林法第
    五十一條規定「於他人森林或林地內，擅自墾殖或占用者，處六月以上五年以下
    有期徒刑」，準此，森林法第五十一條之以「於他人森林或林地內、墾殖、占用
    」為構成要件，二者之犯罪行為均以行為人「墾殖、占用、開發、經營」為構成
    要件。而森林法第五十一條第一項雖為刑法第三百二十條第二項之特別規定，必
    行為人具備意圖為自己或第三人不法利益之主觀犯意，而於他人森林內，擅自設
    置工作物，始足當之，有最高法院八十五年度台上字第三○六三號判決可稽。又
    森林法第五十一條第一項所稱之「占用」，應得與刑法第三百二十條第二項所稱
    之「竊佔」，為同一解釋；所謂竊佔行為，應以己力支配他人不動產時而完成，
    與一般動產竊盜罪係將他人支配下之動產，移置於自己支配下而完成者，固無二
    致，而刑法上之竊佔罪，係指在他人不知之間「占有」他人之不動產，合先敘明
    。
(三)本件現場確實有因納莉颱風而有土石崩落等情形，此觀之臺灣板橋地方法院檢察
    署九十一年偵字第五五○四號偵查卷（以下簡稱偵查卷）第二十九頁上下方照片
    、三十一頁上方照片、三十二頁下方照片所示、台北縣樹林市地政事務所土地複
    丈成果圖（以下簡稱土地複丈成果圖）所示圈圈處可明，並據台北縣政府農業局
    山保課課員張榮華於原審勘驗現場時證述在卷（見原審卷第八十九頁、九十頁）
    ，復有台北縣三峽鎮五寮里里長王阿春出具之納莉颱風山崩證明書在卷可憑（見
    偵查卷第二十頁）。而原審勘驗現場時如原審卷照片編號二所示位置之照片即偵
    查卷第五十二頁上下方照片所示，亦發現確實有土石崩塌之情形；原審卷編號五
    之照片位置，適在編號二照片之上方，該地因下方土石崩落，造成土石流失，掏
    空地基，造成水泥地地表騰空；原審卷編號七、八之照片適在偵查卷第三十一頁
    上方照片所示位置土石崩落之上方，因該地因下方土石崩落造成地基流失，而有
    另以水泥加以填補之痕跡，以上各情，業經原審勘驗現場屬實並製有勘驗筆錄在
    卷可按（原審卷第八九頁至九八頁），準此，被告四人抗辯現場因納莉颱風有土
    石崩落之情形，堪以採信，而告訴代理人甲○、乙○○、徐政競於警訊時均證述
    該地段並無受納莉風災影響而有土質鬆動、崩塌等證詞，顯與事實不符，不足以
    作為認定被告四人有罪之證據。
(四)再者，依據台北縣地政事務所所繪製之土地複丈成果圖所示，其中有一狹長土地
    ，該位置係由下往上之泥土道路 (如偵查卷第三十一頁照片所示位置)，而偵查
    卷第五十二頁之照片即被告設置擋土牆之位置，因此，該挖土機必經過偵查卷第
    三十一頁照片所示之道路才能到達偵查卷第五十二頁所示擋土牆所示之位置。再
    參以告訴代理人甲○陳稱如偵查卷第三十一頁照片所示之位置原先即有一條泥土
    路通到被告原先承租之房舍等情，因此，上開泥土道路並非由被告開築新設至明
   ，再佐以上開照片顯示，該泥土道路確實有土石崩塌之情形，亦有挖土機經過而
    造成之痕跡，難以認定被告有拓寬道路之情形，準此，被告四人辯稱現場原有一
    條泥土路，因有泥土崩塌，該路才會變寬，且是挖土機壓過才出現車痕，非拓寬
    道路等情，應堪採信，而台北縣政府警察局三峽分局製作之現場會勘鑑定報告書
    認定被告修築拓寬道路云云，亦與事實不符，顯不足以作為認定被告有罪之依據
    。
(五)被告四人自六十五年三月十八日起至八十五年十二月十三日止向行政院農業委員
    會林務局新竹區管理處所承租台北縣三峽鎮○○段詩朗二三地號二四八平方公尺
    土地搭建房屋，有台灣省國有林地暫准使用租賃契約書可按，然該房屋目前已滅
    失，僅餘原審卷勘驗照片編號一所示之一片牆，經原審勘驗現場，現場業已荒蕪
    ，雜草叢生，並無開墾或使用之痕跡，有原審勘驗之照片編號一所示，且遍查偵
    查卷內所附照片顯示，被告除雇工搭建如偵查卷第五十三頁之擋土牆，亦無其他
    整地墾殖之情形，從而公訴人以被告四人於現場開挖整地云云，顯與事實不符。
(六)公訴人以被告四人開挖整地私闢道路，係為通往原先承租之土地，作為開發現場
    林地之用，進而推論被告四人有意圖為自己不法之利益云云，然遍查卷內證據所
    示，被告並未在原先承租之林地上從事開墾之情，而被告僱用之挖土機經過之泥
    土道路即係原先即有之泥土道路，已如前述，從而，衡情而論，被告四人既未開
    發、墾殖土地，公訴人前開推論，顯係臆測之詞，自不得作為認定被告有罪之證
    據。
(七)再者，被告等辯稱：丙○○、戊○○係住於土石崩塌處下方，伊等搭建擋土牆係
    為了生命居家安全等語，而被告四人所搭建擋土牆之位置上方確實有土石崩落之
    情形，已如前述，因此，被告等設置擋土牆係為防範土石崩落，危及下方其等住
    家安全，難以認定被告有何為自己或他人之不法利益可言，或將擋土牆所示之位
    置，置於自己實力支配之下，據為己用之情形，揆諸前開說明，顯與前開所述森
    林法第五十一條第一項「必行為人具備意圖為自己或第三人不法利益之主觀犯意
    」、「占用」之構成要件均不符，自難以上開罪責相繩。
五、綜上所述，被告等所為，顯與山坡地保育利用條例第三十四條第一項、森林法第
    五十一條第一項、刑法第三百二十條第二項之構成要件有間。公訴人上開證據，
    均不得直接作為認定被告有罪之證據，已如前述，揆諸前開判例，苟積極證據不
    足為不利於被告事實之認定時，即應為有利於被告之認定，更不必有何有利之證
    據。此外，本院復查無其他積極證據足認被告等有何竊占、違反森林法、山坡地
    保育利用條例等犯行，被告等犯罪自屬不能證明，原審為被告等無罪之諭知，經
    核並無不合。公訴人上訴意旨仍執陳詞以被告等人雇用挖土機在國有森林內開挖
    即有開發墾殖之事實，被告等人開挖地點係處偏遠山頂，居民稀少，對山下居民
    應無被告等人所稱之危害，又被告等人開挖之地點雖原為道路，惟實際僅供被告
    等人所使用，並無其他人使用，被告花大錢雇用挖土機開挖應非僅係渠等所稱欲
    防止土石崩塌等情，而房屋並無整修之情，應係道路尚未修復所致云云，乃屬臆
    斷之詞，不足為被告等論罪之證據，上訴非有理由，應予駁回。
據上論斷，應依刑事訴訟法第三百六十八條，判決如主文。
本案經檢察官王安明到庭執行職務。
中      華      民      國    九十二    年      三      月      六      日
                              台灣高等法院刑事第七庭
                                  審判長法  官  吳  啟  民
                                        法  官  施  俊  堯
                         法  官  蘇  隆  惠
右正本證明與原本無異。
如不服本判決應於收受送達後十日內向本院提出上訴書狀，其未敘述上訴之理由者並
得於提起上訴後十日內向本院補提理由書（均須按他造當事人之人數附繕本）。
                                        書記官  周  素  秋
中      華      民      國    九十二    年      三      月      七      日


司法院資訊處製作；財團法人民間司法改革基金會備份。
